【裁判字號】    90,上訴,1984
【裁判日期】    901218
【裁判案由】    懲治盜匪條例
【裁判全文】
臺灣高等法院臺中分院刑事判決                    九十年度上訴字第一九八四號
      上  訴  人
      即  被  告  戊○○
      指定辯護人  本院公設辯護人  甲○○
右上訴人因懲治盜匪條例等案件，不服臺灣台中地方法院九十年度訴字第一二九０號
中華民國九十年九月十九日第一審判決（起訴案號：臺灣台中地方法院檢察署九十年
度偵字第六八九六號），提起上訴，本院判決如左：
      主  文
上訴駁回。
    事  實
一、戊○○因長期無法正常工作，社交退縮，身心社會功能等明顯退化，為精神耗弱
    之人，於民國（下同）九十年三月二十八日凌晨一時許，在台中市○○路○段二
    六八之八巷口，見黃偉家所有由丁○○使用後停放該處之車牌號碼ＺＡＡ─八四
    八號機車未取下鑰匙，竟意圖為自己不法之所有，以鑰匙啟動機車而竊取該機車
    ，得手後供己使用。同年四月十二日晚上十一時十分許，戊○○戴安全帽、口罩
    及著深色外套，騎乘前開竊得之機車，行經台中市○○路○○道附近，見乙○○
    騎乘機車行經該處，竟復意圖為自己不法之所有，尾隨乙○○至台中縣大雅鄉○○路一四一之十三號之乙○○住處前，見乙○○已將機車熄火，即以外套遮掩手
    部之方法，偽裝持有手槍狀，對著乙○○，命乙○○交出財物，乙○○見狀即以
    機車撞鄰居鐵門，因無人應門，再閃躲至第五棟房屋門前，惟戊○○仍在後緊追
    並仍以外套遮掩手部之方法偽裝成持有手槍狀對著乙○○，命乙○○須交出財物
    ，乙○○因見戊○○以外套遮掩手部對著伊，誤以為戊○○持有手槍，致不能抗
    拒而交出其身上皮夾一個（內有中國信託商業銀行信用卡、慶豐銀行信用卡、富
    邦銀行信用卡、台新銀行信用卡各一張、遠東商業銀行提款卡一張、機車行、駕
    照各一張、健保卡一張、現金新台幣一千六百元）。戊○○得手後，即騎乘機車
    逃逸。經乙○○記下車號報警，於翌日（即四月十三日）凌晨零時三十分許，在
    台中市○○區○○路與興安路口為警查獲，並扣得前開機車一輛及乙○○所有而
    遭戊○○強盜之前開財物（業經乙○○悉數領回）。
二、案經台中市警察局第四分局報請臺灣台中地方法院檢察署檢察官偵查起訴。
    理  由
一、訊據被告戊○○固坦承有於右揭時地竊取機車後，臨時起意騎乘機車尾隨被害人
    乙○○至其台中縣大雅鄉住處前，喝令被害人交出財物等情不諱，惟矢口否認有
    何強盜犯行，辯稱：伊當時手放在外套，跟被害人說伊要錢，其實伊並不缺錢，
    被害人拿錢給伊時，伊才從外套內將手伸向被害人拿錢，並沒有裝成有拿槍的樣
    子等語。惟查：
    (一)被告如何竊取被害人黃偉家所有由丁○○使用之前開機車，迭據被告於警訊、
      偵查、原審及本院審理時自白不諱，核被害人丁○○於警訊時指述之情節相符
      ，復有照片一張、贓物領據一紙在卷足資佐證，是被告此部分自白核與事實相
      符，堪以採信。
    (二)被告如何於右述時地騎乘機車尾隨被害人乙○○並以外套遮掩手部而偽裝成持
      槍狀對著被害人乙○○，命被害人乙○○交出財物等情，亦據被害人乙○○於
      警訊、偵查及原審審理時指述：我於四月十二日晚上廿三時由台中水湳友人處
      騎機車返回大雅住處，返家途中經中清交流道時即發現有人跟蹤，大約於廿三
      時十分返抵家門前，遭一名騎機車男子攔阻，並將手放在外套裡面對著我，命
      我交出財物，這外套看起來形狀像是壹把槍，他說他只要錢，錢拿過來，我說
      沒關係，我請我家人拿給你，之後我就趕快用我的機車撞隔壁車庫的門，隔壁
      沒有出來，我再到第五棟房子那裡，被告再說一次錢包拿來，我只要錢，還是
      以外套偽裝成有槍的形狀對著我，我因害怕故從機車腳踏墊上之手提包取出皮
      夾交給他，他搶過手後即加速逃逸離去。我當時因為害怕沒有反抗，他是以槍
      的形狀對著我，距離一公尺左右，我有回頭去看他以槍的形狀對著我，我擔心
      裡面真的有槍，我沒有辦法反抗等語甚詳（見偵查卷第九頁反面、第三一頁反
      面、原審卷第二四頁、第二五頁），被告雖否認其有偽裝成拿槍之樣子等語，
      惟查，被告於偵查時已供稱：我沒有拿類似手槍的東西，我只有拿一件我的外
      套假裝有拿東西的樣子等語（見偵查卷第二三頁），經原審法院再次訊及其是
      否以外套遮住手部偽裝成有拿武器的方式命被害人交出皮包，被告亦答稱：是
      的（見原審卷第二三頁），且原審訊及被告當時人在何位置時，被告答稱：我
      站在被害人機車的後方，被害人有無看見我用外套遮住手這個動作我不知道等
      語（見原審卷第二三頁），又被告於原審及本院審理中亦一再供稱當時伊手係
      放在外套，跟被害人說伊要錢，被害人拿錢給伊時，伊才從外套內將手伸向被
      害人拿錢（見原審卷第五十頁、本院卷第十八頁），顯見被告確有以外套遮掩
      手部而偽裝成持槍狀對著被害人乙○○，命被害人乙○○交出財物，被告嗣後
      辯稱其無偽裝成拿槍之樣子云云，純屬卸責之詞，不足採信。
    (三)按懲治盜匪條例第五條第一款所稱之「致使不能抗拒」，係指所施之強暴、脅
      迫等不法行為，就當時之具體事實，予以客觀之判斷，足使被害人身體上或精
      神上達於不能或顯難抗拒之程度，縱未經抗拒亦屬之（參褚劍鴻先生著，刑法
      分則釋論下冊第一一四０頁），換言之，是否達於不能抗拒之程度，應以行為
      當時存在之具體情狀而為客觀之判斷。實務上亦認強盜罪之強暴脅迫，只須抑
      壓被害人之抗拒或使被害人身體上、精神上處於不能抗拒之狀態為已足，其暴
      力縱未與被害身體接觸，仍不能不謂有強暴脅迫行為。又強盜罪所施用之強暴
      脅迫手段，只須足以壓抑被害人之抗拒，使其喪失意思自由為已足，縱令被害
      人實際無抗拒行為，仍於強盜罪之成立不生影響，最高法院二十二年上字第三
      一七號及三十年上字第三０二三號分別著有判例。是學說上及實務上對於是否
      達於不能抗拒之程度，採客觀說，認應以行為當時存在之具體情狀判斷。本件
      被告於深夜騎乘機車且戴安全帽、口罩尾隨被害女子，復於暗處地點以外套遮
      掩手部偽裝成持槍狀對著被害女子，衡諸當時客觀情狀，被害女子應已達於不
      能抗拒之程度已為灼然，雖被告未出言恐嚇或其他與被害人身體接觸之強暴行
      為，揆諸前開說明，仍無解於被告以脅迫手段致被害人不能抗拒而交付財物之
      強盜犯行。
    (四)關於被告精神狀態方面，就被告於本件訴訟程序觀之，其自警訊、檢察官偵查
      、原審及本院審理時，對於警察、檢察官、原審及本院所詢問之問題，均能對
      答確實，並無答非所問或文不對題之情形，且曾於警訊時否認犯強盜罪，於犯
      強盜罪時尚知以外套遮掩手部而偽裝成持槍狀，其對於犯罪行為尚非全然缺乏
      知覺或理念之判斷甚明。原審將被告送請行政院退除役官兵輔導委員會台中榮
      民總醫院（下稱台中榮總）鑑定其精神狀態結果，亦函稱被告「於犯案當時尚
      有精神分裂病之症狀，而其犯罪行為由其精神病性之衝動所致，故賴員犯案當
      時的精神狀態為精神耗弱，並未達心神喪失之程度。」。此有該院九十年八月
      九日九十中榮總醫行字第二八九四號函及所附之台中榮總精神科精神鑑定書在
      卷足參（見原審卷第三七頁）。綜上所述，本件事證明確，被告竊盜及強盜之
      犯行均堪認定。
二、核被告戊○○所為，係犯刑法第三百二十條第一項之竊盜罪及懲治盜匪條例第五
    條第一項第一款之普通盜匪罪。公訴人雖認被告所涉（被害人乙○○部分）係刑
    法第三百四十六條第一項之恐嚇取財罪，惟就起訴事實觀之，被害人乙○○當時
    應已達於不能抗拒之程度已如前述，是此部分之起訴法條應予變更為懲治盜匪條
    例第五條第一項第一款之普通盜匪罪。又被告所犯前開二罪之間，犯意各別，行
    為互殊，應予分論併罰，蓋竊盜與強盜之時間相距十六日，被告亦自承強盜罪係
    臨時起意，並非於竊盜時即有以竊得之機車作為其強盜之工具，是公訴人認二罪
    為牽連犯，容有誤會。又被告行為時其精神狀態為精神耗弱之程度，應依刑法第
    十九條第二項之規定予以減輕其刑。原審持同一見解，適用懲治盜匪條例第五條
    第一項第一款、第八條、刑法第三百二十條第一項、第十九條第二項、第四十一
    條第一項前段、罰金罰鍰提高標準條例第一條前段、第二條之規定，並審酌被告
    犯罪動機、目的、品行、未曾有犯罪紀錄、自白犯罪及本件犯罪對社會所生之危
    害、犯罪時未傷害被害人、犯罪所得甚微、犯罪後態度良好等一切情狀，分別就
    竊盜及強盜罪各量處拘役參拾日及有期徒刑參年拾月，並就竊盜罪部分諭知易科
    罰金之折算標準，另以被告盜匪所得如事實欄所述之財物，業經被害人乙○○領
    回，有贓物領據一紙足稽，不另為發還被害人之諭知。認事用法，核無不合，量
    刑亦稱妥適，被告上訴意旨，指摘原判決量刑過重，為無理由，應予駁回。
據上論結，應依刑事訴訟法第三百六十八條，判決如主文。
本案經檢察官丙○○到庭執行職務。
中      華      民      國     九十      年     十二      月    十八    日
                                   臺灣高等法院臺中分院刑事第一庭
                                         審判長法  官  陳  紀  綱
                                               法  官  陳  登  源
                                               法  官  蕭  錦  鍾
右正本證明與原本無異。
如不服本判決應於收受送達後十日內向本院提出上訴書狀，其未敘述上訴之理由者並
得於提起上訴後十日內向本院補提理由書（均須按他造當事人之人數附繕本）。
                                               書記官  蘇  昭  文
中      華      民      國     九十      年     十二      月    十九    日
附錄論罪科刑法條
刑法第三百二十條第一項
意圖為自己或第三人不法之所有，而竊取他人之動產者，為竊盜罪，處五年以下有期
徒刑、拘役或五百元以下罰金。
懲治盜匪條例第五條第一項第一款
有左列行為之一者，處無期徒刑或七年以上有期徒刑：
一、意圖為自己或第三人不法所有，以強暴、脅迫、藥劑、催眠術或他法，致使不能
    抗拒，而取他人之物或使其交付者。
                                                                        Ｆ


司法院資訊處製作；財團法人民間司法改革基金會備份。
